【裁判字號】    97,訴,2108
【裁判日期】    971111
【裁判案由】    偽造文書
【裁判全文】
臺灣彰化地方法院刑事判決              97年度訴字第2108號
公  訴  人  臺灣彰化地方法院檢察署檢察官
被      告  丁○○
上列被告因偽造文書，經檢察官提起公訴（97年度偵字第5108號
），本院判決如下：
    主  文
丁○○共同行使偽造私文書，足生損害於他人，處有期徒刑肆月
，如易科罰金，以銀元佰元即新臺幣玖佰元折算壹日。應減為
有期徒刑貳月，如易科罰金，以銀元佰元即新臺幣玖佰元折算
壹日。如附表壹所示之署押均沒收。
    犯 罪 事 實
一、丁○○於民國90年起係服役之軍人。明知其本人及乙○○均
    未任職冠琛營造有限公司（下簡稱冠琛公司），且冠琛公司
    實際負責人並不知情究竟有何臨時員工承包工作，竟於90年
    5 月31日前某日，利用其服役休假期間，受不詳姓名年籍友
    人之請託，與該不詳姓名年籍之成年人基於偽造私文書並行
    使之犯意聯絡，在臺北地區某不詳地點，由該不詳姓名年籍
    之成年友人持拿冠琛公司之90年度臨時工工資表，推由丁○○於該工資表所屬一月、二月、三月、四月、五月、六月、
    七月、八月、九月、十月、十一月、十二月及合計之領款蓋
    章欄位上，偽造捺蓋欲表徵係乙○○本人之指印，欲以此表
    示乙○○業於前開各該月份分別領訖新臺幣（下同）14,450
    元、16,550元、14,250元、13,750元、14,500元、15,250元
    、15,250元、11,050元、12,050元、14,500元、13,850元、
    14,550元，及合計170,000 元之意。再由該不詳姓名年籍之
    成年友人，持以向不知情之冠琛公司職員行使，足生損害於
    乙○○及冠琛公司。嗣因乙○○收受該年度扣繳暨免扣繳憑
    單，發覺上情，始循線查知上情。
二、案經臺灣桃園地方法院檢察署檢察官自動檢舉呈臺灣高等法
    院檢察署令轉臺灣板橋地方法院檢察署，再呈臺灣高等法院
    檢察署令轉臺灣桃園地方法院檢察署，再呈臺灣高等法院檢
    察署令轉臺灣彰化地方法院檢察署檢察官偵查起訴。
    理  由
一、按被告以外之人於審判外之陳述，經當事人於審判程式同意
    作為證據，法院審酌該言詞陳述或書面陳述作成時之情況，
    認為適當者，亦得為證據；當事人、代理人或辯護人於法院
    調查證據時，知有第159 條第1 項不得為證據之情形，而未
    於言詞辯論終結前聲明異議，視為有前項之同意，刑事訴訟
    法第159 條之5 定有明文。查以下所引用之證人陳述及本院
    認定事實所引用之文書等書證，已經本院於審理時提示調查
    ，被告丁○○未對證據能力表示意見，揆諸前揭說明，可認
    為同意作為證據；而本院審酌該等陳述及文書作成時之情況
    ，認為適當，自具有證據能力，而得採為證據。
二、訊據被告丁○○固坦承曾於前揭時、地，於該冠琛公司90年
    度臨時工工資表之領款蓋章欄位上，捺蓋伊指印共13枚等情
    ，惟矢口否認有何前揭行使偽造私文書犯行，辯稱：伊因不
    識字，曾請友人即證人丙○○幫忙辦理手機，當時證人丙○○就拿這些文件要伊蓋章，伊不知所蓋章之文件究竟為何。
    經查：被告曾於前揭時、地經不詳姓名年籍之成年人交付冠
    琛公司90年度之臨時工工資表後，由伊捺蓋13枚指紋於領款
    蓋章欄後，再交由該不詳姓名年籍之成年人交予前揭領款工
    作人姓名「乙○○」之臨時工工資表，向冠琛公司經營者甲○○行使乙節，業據被告坦承曾於前揭時、地於上開臨時工
    工資表內捺蓋指紋等情，且據證人即冠琛公司營業者甲○○
    於偵訊時證稱：當時都是由一個叫阿堯的人交給其工資表，
    其就將工資給阿堯，其不太清楚究竟實際承作人及工頭為何
    人等語（見臺灣桃園地方法院檢察署96年度偵字第29654 號
    卷第9 頁），另據證人即乙○○之母周李純於偵訊時具結後
    證稱：其與乙○○係母子，乙○○因小時生病，導致聽覺障
    礙，且無法言語，乙○○之身份證、印章均係由其保管，其
    等因這件事補繳3 、4 萬元稅金等語綦詳（見臺灣桃園地方
    法院檢察署95年度偵字第21493 號卷第13頁至第14頁）；另
    經檢察官檢送該份臨時工工資表送內政部警政署刑事警察局
    鑑定，鑑定結果為「送驗乙○○臨時工工資表領款蓋章欄位
    上指紋共計13枚（編號1-13均係同一手指指紋），經輸入電
    腦比對確認結果，均與本局檔存丁○○指紋卡之右拇指指紋
    相符」，此有內政部警政署刑事警察局95年12月19日刑紋字
    第0950186689號鑑驗書1 紙在卷可稽（見臺灣桃園地方法院
    檢察署95年度偵字第21493 號卷第6 頁），此外，復有前揭
    冠琛公司90年度領款工作人姓名乙○○之臨時工工資表1 紙
    存卷可參（見臺灣桃園地方法院檢察署95年度偵字第21493
    號卷第13頁至第7 頁），蓋被告於前揭行為時，業已入伍服
    役，且自承學歷為國中畢業，而被告於本院審理過程中，就
    檢察官及本院所詢問之相關問題，均能完全領會，顯見被告
    具有相當之智識程度；又該臨時工工資表上，具體載明一月
    、二月、三月、四月、五月、六月、七月、八月、九月、十
    月、十一月、十二月，依照一般人之智識程度，均能知情係
    與薪資領取有關之文件；而被告復自承於當時未曾在任何公
    司任職，當亦未在冠琛公司任職，縱被告於捺蓋前揭指紋時
    ，該臨時工工資表上尚未記載完全，然被告未任職該冠琛公
    司，卻於該臨時工工資表上捺蓋指紋，欲表徵有按月領取薪
    資，即已有偽造私文書之情，從而，上情應堪認定。被告雖
    以前情置辯，惟經本院傳訊證人丙○○，證人丙○○於本院
    97年10月21日審理時證稱：被告曾於90年間，請其幫忙辦理
    手機，而辦理手機並不需要身分證，其未曾看過冠琛公司乙○○名義之臨時工工資表，亦未曾拿冠琛公司臨時工工資表
    要被告填寫等語（詳見本院當日審判筆錄），蓋證人丙○○
    於本院同日審理時，雖就究竟有無幫被告辦妥手機，被告請
    求幫忙辦理行動電話時，究竟有無交付身份證等事項，前後
    為不一之陳述，顯有避重就輕之詞，惟此乃倘被告所辯即係
    證人丙○○持拿前揭臨時工工資表供伊捺按，證人丙○○即
    係與被告共犯之人，是證人丙○○乃為前開避重就輕之證述
    ，然不論證人丙○○證述為何，被告亦自承並未遭任何強暴
    、脅迫，仍自願在伊未曾工作之冠琛公司之臨時工工資表上
    捺蓋指印，表徵領取該90年度薪資後，又將該臨時工工資表
    交予不詳姓名年籍之成年人，伊有前揭偽造私文書並行使之
    犯行，即已堪認定。被告前開辯解，尚難為伊有利之認定。
    綜上所述，被告犯行已堪認定，本案事證明確，應予依法論
    科。
三、我國刑法於94年2月2日修正公布，95年7月1日施行（下稱新
    法；修正前刑法下稱舊法）後，依最高法院95年度第 8次刑
    事庭會議決議內容，有關新舊法之適用原則如下：
    (一)新法第2條第1項之規定，係規範行為後法律變更所生新舊
      法律比較適用之準據法，於新法施行後，應適用新法第2
      條第1項之規定，為「從舊從輕」之比較。
    (二)基於罪刑法定原則及法律不溯及既往原則，行為之處罰，
      以行為時之法律有明文規定者為限，必行為時與行為後之
      法律均有處罰之規定，始有新法第2條第1項之適用。
    (三)比較時應就罪刑有關之共犯、未遂犯、想像競合犯、牽連
      犯、連續犯、結合犯，以及累犯加重、自首減輕暨其他法
      定加減原因（如身分加減）與加減例等一切情形，綜其全
      部罪刑之結果而為比較。
    (四)新法第33條第5 款規定罰金刑為新臺幣1,000 元以上，以
      百元計算之，新法施行後，應依新法第2 條第1 項之規定
      ，適用最有利於行為人之法律。
    (五)易科罰金之折算標準，新法施行後，應依新法第2 條第1
      項之規定，適用最有利於行為人之法律。
    本案被告行為後，刑法關於共犯、罰金刑及易科罰金折算標
    準等規定均有修正，依前揭最高法院95年度第8 次刑事庭會
    議決議內容，應綜其全部罪刑之結果而為比較後，始得判斷
    應適用新法或舊法，經本院為如附表貳所示之比較後，認本
    案依刑法第2 條第1 項前段，就以下共犯、罰金刑及易科罰
    金折算標準等適用，均應依舊法。
四、按薪津名冊係屬工資表之一種，受僱人在薪津名冊具領人蓋
    章欄內蓋章表示領取如名冊所載金額，與收據之性質相同，
    應屬他人名義之私文書（最高法院69年臺上字第696 號判例
    及同院76年臺上字第3570號判決意旨參照），與業務上之文
    書有別。被告明知未曾在冠琛公司任職，仍受不詳姓名年籍
    之人之要求，按蓋指印於前揭冠琛公司90年度臨時工工資表
    上，欲以此表示被害人乙○○曾於各該月份領取薪資，並交
    由該不詳姓名年籍之成年人，持向冠琛公司行使，足生損害
    於被害人乙○○及冠琛公司，核被告所為，係犯刑法第216
    條、第210條之行使偽造私文書罪。被告偽造署押之行為，
    為偽造私文書之階段行為；偽造私文書之低度行為，為行使
    偽造私文書之高度行為所吸收，皆不另論罪。被告與不詳姓
    名年籍之成年人，就前揭行使偽造私文書犯行，有犯意聯絡
    ，及行為分擔，應以共同正犯論。爰審酌被告係因受友人所
    託，始為前揭行為，事後未能坦承犯行，及其前亦曾有偽造
    文書之前科紀錄，此有臺灣高等法院被告前案紀錄表存卷可
    參，犯後復未能坦承犯行，難認有何悔意等一切情狀，核情
    量處如主文所示之刑，並依修正前刑法第41條第1項前段，
    諭知易科罰金之折算標準。又按犯罪在中華民國96年4月24
    日以前者，除本條例另有規定外，依下列規定減刑：一死刑
    減為無期徒刑。二無期徒刑減為有期徒刑20年。三有期徒刑
    、拘役或罰金，減其刑期或金額2分之1；犯最重本刑為5年
    以下有期徒刑以下之刑之罪，依本條例規定減為6月以下有
    期徒刑、拘役者，應於為減刑裁判時，併諭知易科罰金折算
    之標準，中華民國96年罪犯減刑條例第2條第1項、第9條分
    別定有明文。
    查本件被告犯罪時間係在96年4月24日以前，合於中華民國
    96年罪犯減刑條例第2條第1項第3款減刑條件，應減其宣告
    刑2分之1如主文所示，併諭知易科罰金之折算標準。又如附
    表壹所示偽造之署押共13枚，應依刑法第219條規定宣告沒
    收。
    至該冠琛公司臨時工工資表上所填載之「乙○○」之姓名，
    則僅在識別領取薪資者之身份，並非以該「乙○○」簽名之
    意思而為之，不生偽造署押之問題，自不得宣告沒收。
據上論斷，應依刑事訴訟法第299 條第1 項前段，刑法第2 條第
1 項前段、第216 條、第210 條、第219 條，修正前刑法第28條
、第41條第1 項前段，罰金罰鍰提高標準條例第1 條前段，刪除
前罰金罰鍰提高標準條例第2 條，中華民國96年罪犯減刑條例第
2 條第 1項第3 款、第7條、第9條，判決如主文。
本案經檢察官王元郁到庭執行職務。
中    華    民    國    97    年    11    月    11    日
                刑事第八庭    審判長法  官  簡婉倫
                                    法  官  唐中興
                                    法  官  陳銘壎
以上正本證明與原本無異。
如不服本判決應於收受判決後10日內向本院提出上訴書狀，並
應應敘述具體理由。其未敘述上訴理由者，應於上訴期間屆滿
後20日內向本院補提理由書(均須按他造當事人之人數附繕本)
「切勿逕送上級法院」。
告訴人或被害人對於判決如有不服具備理由請求檢察官上訴者，
其上訴期間之計算係以檢察官收受判決正本之日期為準。
中    華    民    國    97    年    11    月    11    日
                                    書記官  林盛輝
附錄本案論罪科刑法條
中華民國刑法第216 條
行使第210 條至第215 條之文書者，依偽造、變造文書或登載不
實事項或使登載不實事項之規定處斷。
中華民國刑法第210條
偽造、變造私文書，足以生損害於公眾或他人者，處5 年以下有
期徒刑。
附表壹
1、冠琛營造有限公司90年度「乙○○」名義之臨時工工資表上
   ，領款簽章欄位之署押共拾枚。
附表貳
┌──┬─────┬─────────────────────────┐
│編號│修正事項  │  以各別修正事項討論新、舊法之比較適用            │
├──┼─────┼─────────────────────────┤
│ 一 │共同正犯  │刑法第28條有關共同正犯之規定，僅作文字修正，對於狹│
│    │          │義共同正犯（指有犯意聯絡及行為分擔之數行為人）之認│
│    │          │定，不生任何影響                                  │
├──┼─────┼─────────────────────────┤
│ 二 │易科罰金  │刑法第41條第1項前段關於得易科罰金之規定，修正前係 │
│    │          │以「因身體、教育、職業、家庭之關係或其他正當事由，│
│    │          │執行顯有困難」為其要件，新法則刪除此要件，修正理由│
│    │          │說明上述規定限制過嚴，欠缺彈性，與易科罰金制度旨在│
│    │          │救濟短期自由刑流弊之旨趣不符，且刪除該要件後使檢察│
│    │          │官得視具體個案審酌宜否易科罰金，更符告易科罰金制度│
│    │          │之意旨。另修正前刑法第41條第1項前段配合罰金罰鍰提 │
│    │          │高標準條例第2條（現已刪除）之規定，係以「銀元300元│
│    │          │即新台幣900元折算1日」為易科罰金之折算標準，至修正│
│    │          │後之刑法第41條第1項乃係以「新台幣1,000元、2,000元 │
│    │          │或3,000元折算1日」為易科罰金之折算標準。而觀諸歷年│
│    │          │來之實務運作情形，在法院宣告易科罰金折算標準之案件│
│    │          │，檢察官執行時乃以准予易科罰金為原則，不准易科罰金│
│    │          │為例外，是以比較修法前後就易科罰金准否及折算標準之│
│    │          │規定，應認修正後刑法第41條第1項前段提高易科罰金之 │
│    │          │折算標準之適用，對於行為人而言較為不利            │
├──┼─────┼─────────────────────────┤
│ 三 │主刑罰金刑│刑法第33條第5款有關罰金刑部分，在新法部分係規定為 │
│    │部分      │罰金：新臺幣1,000元以上，以百元計算之。而舊法時則 │
│    │          │係規定為罰金：1元以上。經比較修法前後之規定，應認 │
│    │          │修正前刑法第33條第5款之規定，對行為人有利。       │
├──┴─────┴─────────────────────────┤
│總結：本案綜合前開結果，仍應適用舊法之規定。                        │
└──────────────────────────────────┘


司法院資訊處製作；財團法人民間司法改革基金會備份。
